【裁判字號】    96,建,39
【裁判日期】    970729
【裁判案由】    給付工程款
【裁判全文】
臺灣高雄地方法院民事判決               96年度建字第39號
原      告  賀洲國際企業有限公司
法定代理人  丁○○
訴訟代理人  施怡君  律師
被      告  國登營造股份有限公司
法定代理人  丙○○
訴訟代理人  己○○
            方春意  律師
複  代理人  盧俊誠  律師
上列當事人間請求給付工程款事件，本院於中華民國九十七年七
月十五日言詞辯論終結，判決如下：
    主      文
被告應給付原告新臺幣柒佰壹拾柒萬貳仟肆佰捌拾玖元，及自民
國九十六年三月二十一日起至清償日止，按週年利率百分之五計
算之利息。
原告其餘之訴駁回。
訴訟費用百分之六十四由被告負擔，餘由原告負擔。
本判決於原告以新臺幣貳佰柒拾萬柒仟元供擔保後，得為假執行
；但被告如以新臺幣柒佰壹拾柒萬貳仟肆佰捌拾玖元預供供擔保
後，得免為假執行。
原告其餘假執行之聲請駁回。
      事實及理由
壹、程序部分：
一、按訴狀送達後，原告不得將原訴變更或追加他訴，但擴張或
    減縮應受判決事項之聲明者，不在此限，民事訴訟法第255
    條第1 項第3 款定有明文。本件原告原起訴時，係訴請被告
    應給付工程款新臺幣（下同）11,206,900元（詳本院卷(一)第
    3 頁起訴狀所載）；俟於民國96年6 月7 日言詞辯論期日，
    聲明減縮請求金額為8,980,560 元（詳本院卷(一)第53頁言詞
    辯論期日筆錄所載）；另於96年8 月17日具狀聲明減縮請求
    金額為5,055,166 元（詳本院卷(二)第6 頁準備書狀所載）；
    又於96年11月3 日言詞辯論期日，聲明擴張請求金額為7,50
    6,099 元（詳本院卷(二)第69頁言詞辯論期日筆錄所載）；最
    後則於96年12月27日言詞辯論期日，再聲明減縮請求金額為
    7,188,376 元（詳本院卷(二)第176 頁言詞辯論期日筆錄所載
    ）。核原告上揭所為，係就其起訴聲明為減縮及擴張應受判
    決事項之聲明，揆諸上開法律規定，於法尚無不合，先此敘
    明。
二、被告雖抗辯本件原告原起訴請求金額為11,206,900元，俟減
    縮請求金額為5,055,166 元，其後再擴張請求金額為7,188,
    376 元，則原告於7,188,376 元及5,055,166 元間之擴張金
    額，即應命補繳裁判費等情。惟查，上揭原告於5,055,166
    元及7,188,376 元間之擴張金額，係因原告未加計營業稅所
    致，而本件原告之請求原因事實，即係依兩造間成立之合約
    書為請求權基礎，是依該合約書之請求權基礎，原本即應含
    有營業稅金額之請求權利，則於原告已繳納超過其最後請求
    金額7,188,376 元之第一審裁判費情事下，即應認原告係就
    未加計營業稅之金額部分為擴張應受判決事項之聲明，而非
    係就另外請求權基礎為訴之追加，實無再加計裁判費必要（
    況裁判費於被告受敗訴判決時，仍應由被告負擔，於被告仍
    非絕對有利），附此敘明。
貳、實體部分：
一、原告起訴主張：
  (一)原告賀洲國際企業有限公司於92年4 月30日，與被告國登營
    造股份有限公司簽訂工程「合約書」（下稱系爭合約），負
    責施作被告向交通部臺灣區國道新建工程局第一區工程處（
    下稱國道新工局）發包而承攬之「花蓮航空站擴建工程AE02
    標航廈主體工程」（下稱花蓮航站擴建工程）內之「大理石
    工程第一階段工程」（下稱系爭工程）。原告施作之系爭工
    程已於92年12月13日完工，並於93年3 月28日結算數量完竣
    ，被告雖曾給付原告13期之估驗工程款，惟仍尚有下述款項
    未為給付：工程保留款2,330,599 元，各期估驗款中逕
    行剋扣而未給付之工程款2,416,963 元，未依業主結算數
    量計算之工款差額6,459,388 元，合計共為11,206,900 元
    （如起訴狀所述，詳本院卷(一)第3 頁、第4 頁）。嗣於本院
    審理中，經減縮、擴張及訴之原因事實更正為請求被告應付
    原告7,188,376 元之工程尾款，其詳如下：
    工程保留款2,330,599 元：系爭工程驗收完成後，被告本
      應依合約約定返還原告工程保留款2,330,599 元，雖被告
      曾於95年9 月間發函給原告表示「…貴公司保留款結算於
      09月…待公司會計部門結清後，即通知貴公司到公司請領
      保留款…。」，惟被告迄今仍未通知原告領取系爭工程保
      留款2,330,599 元。
    各期估驗款中逕行剋扣而未給付之工程款2,416,963元：
      於各期估驗工程款中，尚有被告逕行剋扣而未全數給付之
      估驗款達2,416,963 元。
    未依合約書加計之營業稅2,450,933元：
      依系爭合約第2 條約定，本件合約金額為未稅，故應加計
      營業稅2,450,933元（49,018,6525%＝2,450,933元）。
    未依國道新工局實際結算數量計算之差額工程款5,055,16
      6 元：因原告係承作被告向國道新工局承包之花蓮航站擴
      建工程）內之「大理石工程第一階段工程」，而其施工項
      目繁多，有關原告所完成之施工項目，未免有重覆請求之
      嫌，願依被告與國道新工局工程結算書數量為據，經計算
      結果，原告應得之工程款總額為49,018,652元，扣除被已
      給付之43,963,486元，並加計營業稅2,450,933 元，被告
      尚應給付7,506,099 元（已含上述、二項金額，詳本
      院卷(二)第73頁）。
    上開金額7,506,099 元如再扣除原告應依系爭合約約定負
      擔之：(甲)工程保險費249,515 元，(乙)廢棄物清理費68,208
      元，則被告仍尚積欠原告共計7,188,376 元（5,055,166
      元＋2,450,933 元－249,515 元－68,208元＝7,188,376
      元）。
  (二)為此，爰依承攬及系爭合約書約定等法律關係，提起本件訴
    訟，並聲明求為判決：被告應給付原告7,188,376 元，及自
    本起訴狀繕本送達被告之翌日（即96年3 月21日）起至清償
    日止，按週年利率百分之五計算之法定遲延利息，並就原告
    勝訴部分，願供擔保以代釋明，請准宣告得為假執行等語。
二、被告抗辯略以：
  (一)對原告有於92年4 月30日，與被告簽訂工程「合約書」，由
    原告承包被告向國道新工局發包而承攬之「花蓮航空站擴建
    工程AE02標航廈主體工程」內之「大理石工程第一階段工程
    」，及原告施作之系爭工程已於92年12月13日完工，並於93
    年3 月28日結算數量完竣等事實，不為爭執。
  (二)原告主張被告於各期估驗款中逕行剋扣而未給付之工程款
    2,416,963 元部分，因被告於93年間計價上之誤算而溢付2,
    529,858 元，經結算其他費用之後，而以2,416,963 元予以
    抵銷，故開立折讓單供原告報稅，以符事實。而系爭工程之
    鋼柱外包異形大理石（1A-58） 工項，乃指鋼柱有圓形及方
    形兩種，圓形之鋼柱在施作上較為耗材，故其成本較高，方
    形則係正常施作，因被告與國工局訂約時，國工局就圓形與
    方形之數量尚無法確認，因此混合計算以高於外牆貼大理石
    之單價3,872 元訂約。然於兩造訂約時，被告即予以詳算，
    而得圓形鋼柱面積約為498 平方公尺，外牆則為569 平方公
    尺，因此就圓形鋼柱部分單價訂為9,692 元，方形部分計為
    2,886 元。而實做結果，圓形部分實做為562.06平方公尺，
    方形部分為371.71平方公尺，合計933.77平方公尺，因被告
    計價時疏忽而全部以9,692 元計價，方有溢領之情事，此部
    份原告亦明知並確認無訛，故原告溢領2,529,858 元，應予
    扣除。
  (三)又被告於工程進行中，自原告應得之工程款中扣款共計567,
    742 元部分，係因依兩造間簽訂之合約書內約定，系爭工程
    之工程保險費、廢棄物清理費應由原告負擔，此部分亦據原
    告承認得予扣除317,723 元，至於其他尚有兩造間約定應由
    原告分擔之「五金雜項」、「點工」、「粗工」、「外勞」
    、「勞安罰款」等項目共計250,019 元（被證八，詳本院卷
    (二)第90頁、第91頁）等情，亦應予以扣除。另原告於第13期
    未領工程款中之150,000 元，乃因原告係接手其他廠商施作
    ，而其他廠商解約前已花費共30萬元安裝施工鋼骨骨架，兩
    造同意各負擔150,000 元，故應扣除。
  (四)又縱認原告尚有工程款未領，惟系爭工程原告負責之第一階
    段係於92年12月13日竣工，兩造於93年2 月28日之前亦已結
    算數量清楚，並於93年6 月4 日書立切結書，原告竟遲至95
    年9 月23日始以發律師函另向被告請求，其請求權已逾2 年
    時效而消滅（除工項1A-62 、1A-63 合計307,335 元部分外
    ）。原告雖稱係為領取第13期估驗款，方同意簽立切結書，
    惟被告既未以非法手段，迫使原告簽立切結書，該切結書自
    合法有效，兩造工程款既結算清楚，雖尚有部分保留款未當
    期給付，然兩造確已有結算之動作，原告之工程款請求權時
    效應自斯時起算，若原告認結算數量有誤，自應於時效期間
    內行使權利，原告於2 年後方向被告請求，自己罹於時效。
  (五)被告雖同意以原告於96年11月21日所提「本工程應收總額計
    算表」（詳本院卷(二)第82頁）所計算之工程款為計算基準，
    亦即若被告其他抗辯無理由，則系爭工程被告應給付原告之
    工程款為49,018,652元，含稅則為51,469,585元。而被告於
    系爭工程已實付原告44,459,582元（含稅），原告至多僅能
    向被告請求7,010,003 元（51,469,585－44,459,582＝7,01
    0,003元 ）。惟如於被告之抗辯有理由時，原告即不得再為
    本件之訴訟上請求。是原告提起本件訴訟，實無理由。為此
    ，爰聲明求為判決：駁回原告之訴及其假執行之聲請，並就
    受不利判決部分，願供擔保以代釋明，請准宣告得免為假執
    行等語，資為抗辯。
三、兩造爭及不爭執之事項：
   (一)兩造不爭執之事項：
    1.被告為國道新工局承辦之花蓮航站擴建工程之承包商，原
      告於92年4 月30日以總價3800萬元之金額，與被告簽訂花
      蓮航站擴建工程內之系爭工程合約書，又上開被告向國道
      新工局承包之第一階段工程，已在95年1 月6 日經國道新
      工局正式完工驗收結案（惟依資料顯示，係於95年3 月28
      日始經原業主結算完竣，詳本院卷(一)第67頁）。
    2.被告曾於95年9 月21日以國登花（九五）字第0081號函通
      知原告：貴公司保留款結算於09月於本期計價辦理，待公
      司會計部結清後即通知貴公司到本公司請領保留款項。
    3.就IA62、IA63施工項目部分，被告願再給付307,335 元。
  (二)兩造爭執之事項：
    1.方型工項1A58工項計價部份，是否有方型以2,886 元/ ㎡
      、圓型以9,692 元/ ㎡分別計價之約定？
    2.被告於工程進行中，自原告應得之工程款中扣款共計567,
      742 元（其中原告自認新台幣317,723 元）部分，有無理
      由（本院卷第86頁）第77頁）？另被告抗辯原告應另行負
      擔前手廠商15萬元之施工費用，有無理由？
    3.原告請求被告再給付工程款計7,188,376 元，有無逾二年
      時效而消滅？
    4.原告訴請被告應再給付工程款7,188,376 元，有無理由？
四、原告主張其於92年4 月30日以總價3800萬元之金額，與被告
    簽訂花蓮航站擴建工程內之系爭工程合約書，又上開被告向
    國道新工局承包之第一階段工程，已在95年1 月6 日、第二
    階段工程已在95年6 月6 日經國道新工局正式完工驗收結案
    等事實，業據原告到庭陳述綦詳，並據提出系爭工程合約書
    、工程結算數量比較表、被告函知原告可於95年9 月請領保
    留款之函文等各1 份附卷為憑（詳本院卷卷(一)第5 頁至第16
    頁），復為被告到庭所不爭執，堪信原告上開主張為真實。
    嗣原告主張被告尚應給付原告工程尾款7,188,376 元，則為
    被告所否認，並以原告之請求為無理由等前詞置辯。俟兩造
    於本院審理中，經協商整理爭點為原告訴請被告應再給付工
    程款7,188,376 元，有無理由？。茲就兩造上開爭點，審酌
    判斷如下。
五、原告訴請被告應再給付工程款7,188,376 元，有無理由？
  (一)按「稱承攬者，謂當事人約定，一方為他方完成一定之工作
    ，他方俟工作完成，給付報酬之契約。」，「工作有瑕疵者
    ，定作人得定相當期限，請求承攬人修補之。」，「因可歸
    責於承攬人之事由，致工作逾約定期限始完成，或未定期限
    而逾相當時期始完成者，定作人得請求減少報酬或請求賠償
    因遲延而生之損害。前項情形，如以工作於特定期限完成或
    交付為契約之要素者，定作人得解除契約，並得請求賠償因
    不履行而生之損害。，「工作遲延後，定作人受領工作時不
    為保留者，承攬人對於遲延之結果，不負責任。」，民法第
    490 條第1 項、第493 條第1 項、第502 條、第503 條、第
    504 條1 項分別定有明文。
  (二)方型工項1A–58工項計價部份，是否有方型以2,886 元/ ㎡
    、圓型以9,692 元/ ㎡分別計價之約定？
    1.經查，依兩造合意簽訂之系爭工程合約書所附合約價目表
      內第4 項：「4 ：鋼柱外包異型大理石：單位㎡；數量：
      498 ；單價：9,692 元；總價：4,826, 616元；備註：1A
      –58 」 之約定，該方型工項1A–58工項之計價，係約明
      以每平方公尺單價9,692 元為計算標準，尚非係以合約價
      目表內第5 項之1A–59（外牆大理石）工項所定每平方公
      尺單價2,886 元為計算標準，有上開合約書所附合約價目
      表在卷可稽（詳本院卷(一)第13頁）。
    2.被告固抗辯：就1A–58工項部分，依被告與國道新工局之
      契約約定，其契約價3,872 元／㎡，若依原告主張其契約
      單價為9,692 元，豈非係被告以高於承包價5,820 ／㎡轉
      包予原告，且兩造若無此約定，則原告自不可能於被證1
      （本院卷(一)第33頁）工程完成總數表內以手寫：「溢領」
      工程款2,529,858 元（詳本院卷(二)第38頁簽辯狀）。且系
      爭工程之鋼柱外包異形大理石（1A–58）工項，乃指鋼柱
      有圓形及方形兩種，圓形之鋼柱在施作上較為耗材，故其
      成本較高，方形則係正常施作，因被告與國工局訂約時，
      國工局就圓形與方形之數量尚無法確認，因此混合計算以
      高於外牆貼大理石之單價3,872 元訂約。然於兩造訂約時
      ，被告即予以詳算，而得圓形鋼柱面積約為498 平方公尺
      ，外牆則為569 平方公尺，因此就圓形鋼柱部分單價訂為
      9,692 元，方形部分計為2,886 元。而實做結果，圓形部
      分實做為562.06平方公尺，方形部分為371.71平方公尺，
      合計933.77平方公尺，因被告計價時疏忽而全部以9,69 2
      元計價，方有溢領之情事，此部份原告亦明知並確認無訛
      ，故原告溢領2,529,858 元，應予扣除等前詞。惟此則為
      原告所否認，並舉證人戊○○即原告公司派駐系爭工地現
      場之工地主任到庭證述：「（被告訴訟代理人問：被證1
      手寫0000000-0000000 的下方溢領二字，是何意義？）答
      ：這是被告洪董事長的意思。」，「（原告訴訟代理人問
      ：證人在與被告簽訂系爭合約時，就工項1A–58『鋼柱外
      包石材』，雙方有無就方形及圓形之單價分別協商或議價
      ？）答：沒有，鋼柱外包石材是按照合約上約定的單價。
      」，「（原告訴訟代理人問：就工項1A–58『鋼柱外包石
      材』，被告是否曾於合約履行過程中表示圓形及方形之石
      材應分別依1A–58及1A–59之單價計價付款？）答：沒有
      ，鋼柱外包石材是Ｈ型鋼的外面包石材。Ｈ型鋼柱外包石
      材是1A–58，另外1A–59是指一般外牆石材。」，「（原
      告訴訟代理人問：就工項1A–58『鋼柱外包石材』，國道
      新工局是否分別就圓形及方形分別依1A–58及1A–59之單
      價計價？）答：沒有，全部用1A–58計價。」等語明確在
      卷（詳本院卷(二)第48頁、第49頁）。而被告就上開抗辯事
      實，  迄本院審理終結時止，仍未另行舉證以實其說（詳
      本院卷(二)第180 頁答辯六狀所載），自不得僅憑其空言抗
      辯而認為真實。是本院參諸兩造間合意成立之系爭合約書
      所附價目表之約定，及證人戊○○之證詞綜合以觀，堪信
      兩造就1A–58工項計價部份，並無以方型以2, 886元/㎡
      、圓型以9,692 元/ ㎡分別計價之約定，應無疑義；被告
      所辯上情，顯屬無據而無足採信。
    3.依上說明，兩造就方型1A–58工項計價部份，仍應依系爭
      合約書內所附合約價目表內之約定：平方公尺9,692 元之
      單價，為本件合約計價之標準，已至為明確。
 (三)被告於工程進行中，自原告應得之工程款中扣款567,742 元
   （原告自認317,723 元部分之金額），有無理由？
   另被告抗辯原告應負擔前手施工費用15萬元，有無理由？
    1.被告固另抗辯於工程進行中，自原告應得之工程款中扣款
      567,742 元，其中原告自認對於317,723 元部分不為爭執
      等情（詳本院(二)第38頁）。經查：
      原告就此部分，已敘明依兩造間合意成立之合約書第22
        條：「為顧及乙方（指原告）人員安全，由甲方投保營
        造保險，保險費用由乙方工程款中扣抵，金額為合約總
        價千分之六。甲方有義務為乙方爭取最高保險理賠金額
        。」之約定（詳本院卷(一)第9 頁），有關工程保險費應
        由方乙方負擔，而此部分金額為249,515 元，原告不為
        爭執（詳本院卷(二)第168 頁）。另原告亦自承對於「廢
        棄物處理費」，依兩造間合意成立之合約書第16條：「
        在施工中所產生之廢棄物，乙方須每天收集、清理後，
        並依甲方設置的垃圾管道或指定地點放，由甲方雇工清
        運，其用則由乙方當期的工程款內扣回。」之約定（詳
        本院卷(一)第8 頁），此部分應由原告依92年7 月16日起
        迄93年3 月1 日止之施工期間，負擔廢棄物處理費68,2
        08元，亦不為爭執（詳本院卷(二)第168 頁）。是原告就
        得請領之工款內，應扣除工程保險費249,515 元，及廢
        棄物處理費68,208元，合計共應扣除317,723 元，既表
        示不為爭執，應堪信被告抗辯應自原告訴請領取之工程
        款內扣除317,723 元，應與事相符而足採信。
      被告固另抗辯其得自原告應得之工程款中扣款567,742
        元中，除原告已不為爭執之317,723 元外，尚得扣除25
        0,019 元等情，然此為原告所否認，並以被告所列其他
        扣款項目，諸如：「五金雜項」、「點工」、「粗工」
        、「外勞」、「勞安罰款」等項目，均非原告依合約書
        約定所應負擔，是被告於被證八（詳本院卷(二)第90頁、
        第91頁）所列其餘扣款金額共250,019 元部分，原告不
        予同意（詳本院卷第(二)第169 頁）。而被告就原告上開
        主張，亦未就其餘應扣款250,019 元部分之事實，舉證
        以實其說，自堪認定被告此部分之抗辯，為無理由。
    2.被告另抗辯原告應另行負擔前手廠商15萬元之施工費用，
      有無理由？
      經查，被告係以原告於第13期請領工程款內未領之工程款
      15萬元，乃因原告係接手其他廠商施工，而其他廠商已就
      施工鋼骨骨架先行安裝，其費用為30萬元，兩造已有協議
      意各負擔一半即15萬元，故應予扣抵等前詞（詳本院卷
      (二)第180 頁答辯狀所載）。並據被告所舉證人甲○○即被
      告公司職員到庭證述稱：「這部份是我們公司發包給原告
      公司所預留的鋼架，還沒有發包前有另一家廠商施工，正
      式施工後就由原告施工，工程快完成時，因為之前的公司
      沒有往來所以也不知道公司的名稱，我是跟原告戊○○先
      生協商的，他當時說結算時，要處理時再來扣款。但是後
      來如何結算我不清楚。」等語在卷（詳本院卷(二)第284 頁
      ）。然此已原告否認在卷，並證人戊○○到庭述：「我當
      時沒有答應，當時是被告公司已經叫另外一家廠商先行施
      工鋼骨的骨架，後來是我們公司得標，我們的金額比另外
      一家公司低了幾百萬元，我們有跟被告公司說前期發包的
      事，我們不管。因為另一家公司預先施工的部分不合使用
      ，所以我們還要多加另外的費用。因為當時他們是用橫式
      的焊接我們是用直式的焊接，因為個人的施工方法不一樣
      。因為外貼的大理石必須要跟裡面的鋼骨焊接在一起不然
      沒有辦法固定。」語明確，且證人戊○○上開證詞，亦經
      被告公司職員即證人甲○○證稱：「證人戊○○所言之前
      包商所作的必須全部拆除是沒有錯。」等語在卷（以上證
      人之證詞，均詳本院卷(二)第284 頁、第285 頁）。是依上
      揭證人甲○○、戊○○之證詞以觀，原告就先前廠商施工
      部分既無助於原告工程之進行，則其不同意此部分之扣款
      ，於理尚無不合，復未據被告就兩造均已同意各負擔一半
      費用即15萬元之事實，舉證以實其說，則被告所辯應予扣
      除15萬元工程費，於法尚非抵據，自不應予以准許。
    3.承上說明，原告就其得訴請被告給付之工款中，應扣除工
      程保險費249,515 元，及廢棄物處理費68,208元，合計共
      應扣除317,723 元，既表示不為爭執，顯堪認定被告此部
      分之抗辯，為有理由，已堪認定。至於被告所辯其他尚得
      扣除250,019 元，及各負擔前手廠商施工費用之半數即15
      萬元，於法則屬無據而不應准許。
  (四)原告請求被告再給付工程款計7,188,376 元，有無逾二年時
    效而消滅？
    1.按「左列各款請求權，因二年間不行使而消滅：七、技師
      、承攬人之報酬及其墊款。」，「消滅時效，自請求權可
      行使時起算。以不行為為目的之請求權，自為行為時起算
      。」，民法第127條第7 款、第128條分別定有明文。而「
      「所謂請求權可行使時，乃指權利人於法律上並無障礙，
      得行使請求權之狀態而言，至於因權利人個人事實上之障
      礙不能行使請求權者，並不能阻止時效之進行。」，「謂
      請求權可行使時，為契約約定得請求給付之時間，亦即其
      請求權發生之時間，及消滅時效起算之時間。」，此則有
      最高法院85年度台上字第2040號、91年度台上字第1960號
      民事判決意旨可供審酌。
    2.原告主張本件所請求者為工程尾款，而系爭工程於92年12
      月13日已竣工，並於93年10月4 日始結算完竣（被證四，
      詳本院卷(一)第46頁），原告則於95年9 月23日發律師函向
      被告請求付款，，並即於96月2 月14日具狀提起本件訴訟
      ，並無逾二年請求權時效等情，固據被告抗辯：原告負責
      之系爭工程已於92年12月13日竣工，兩造亦在93 年3月28
      日結算數量清礎（被證一，詳本院卷(一)第33頁），原告並
      於93年6 月4 日書立切結書（被證六，詳本院卷(一)第49頁
      ），原告竟遲至95年9 月23日始發律師函（原證五，詳本
      院卷(一)第59頁）向被告請求付款，顯已罹二年短期消滅時
      效等前詞。經查：
      原告承包之系爭工程即花蓮航站擴建工程內之「大理石
        工程第一階段工程，依兩造間合意成立之工程合約書第
        4 條第1 項：「一、計價方式：比照甲方（即被告）與
        原業主（即國道新工局）付款方式相對付款（即甲方與
        原業主領款後5 個工作天內付款予乙方（即原告）。」
        ，第17條：「工地驗收：工程全部完竣，經監工人員初
        驗合格後，再由甲方派員或報請上級機關派員驗收，認
        定合格，方作正式驗收…」，第18條：「本工程自總驗
        收完成之日起，依業主保固期限保固，保固金為合約總
        價金百分之三…」等約定可知，本件原告可得請求之工
        程尾款，應俟被告與原業主即國道新工局派員驗收，認
        定合格、正式驗收時起並已付清總工程款時起5 個工作
        天內，原告始得依兩造間合約書之約定，向被告請領工
        程尾款。而自原業主與被告完成正式驗收合格、並已付
        清總工程款時起5 個工作天內，原告對於工程尾款之請
        求權，於法律上已無行使障礙，自得作為開始計算其向
        被告請求給付工程尾款請求權之二年短期消滅時效之起
        算點，核先敘明。
      觀之本件原告起訴書內所載，系爭工程係於92年12月13
        日完工，並於93年3 月28日結算數量（係指兩造間自行
        結算之日期）完竣之事實，亦為被告所不爭執，然參以
        本件另被告提出其向國道新工局承包之第一階段工程，
        係在93年10月4 日竣工結算在案，有被告所提第一階段
        工程竣工詳細結算表1 份在卷可憑（詳本院卷(一)第46頁
        ），惟則另據被告提出其與原業主係於95年3 月28日始
        完成正式驗收合格結算完竣，有被告所提工程竣工詳細
        結算表1 份在卷可稽（被證七，詳本院卷(一)第64頁、第
        67 頁） ，堪信兩造間之系爭工程係遲至95年3 月28日
        始經被告與原業主完成正式完工結算、驗收合格無訛。
      是揆諸前開說明，自應就被告與原業主完成正式驗收合
        格、並已付清總工程款時即95年3 月28日起5 個工作天
        內，原告始得依兩造間合約書之約定，向被告請領工程
        尾款；故自95年3 月28日起5 個工作天內，原告對於工
        程尾款之請求權，於法律上已無行使障礙，自得開始計
        算其向被告請求給付工程尾款請求權二年短期消滅時效
        之起算點。而原告已於95年9 月23日以律師函向被告請
        求給付系爭工程尾款，有原告於95年9 月23日委請群景
        國際商務法律事務所函知被告之函文1 份在卷足憑（原
        證5 ，詳本院卷(一)第59頁），嗣原告並即於96年2 月14
        日具狀對被告訴請給付工程款，亦有原告起訴狀上本院
        收狀章戳可參9 詳本院卷(一)第3 頁）；則原告自其於法
        律上已無行使障礙可得行使給付工程款之95年3 月28日
        起5 個工作天內，迄其於96年2 月14日具狀對被告訴請
        給付工程尾款時止，並無逾請求權二年短期消滅時效之
        法律規定，已至為明確，堪認被告所辯原告竟遲至95年
        9 月23日始發律師函向被告請求付款，顯已罹二年短期
        消滅時效等情，於法尚非有據。
    3.依上說明，本件原告訴請被告應給付系爭工程尾款，並無
      逾二年請求權之消滅時效。
  (五)原告訴請被告應再給付工程款7,188,376 元，有無理由？
    1.原告主張系爭工程經依被告與原業主結算數為據計算結果
      ，原告應得之工程款總數為49,018,652元，扣除被已給付
      之43,963,486元，並加計營業稅2,450,933 元，及扣除原
      告應依系爭合約約定負擔之：(甲)保險費249,515 元，(乙)廢
      棄物清理費68,208元，則被告仍尚積欠原告共計7,188,37
      6 元未為給付，則據被告具狀抗辯以：被告雖同意以原告
      於96年11月21日所提「本工程應收總額計算表」（詳本院
      卷(二)第82頁）所計算之工程款為計算基準，亦即若被告其
      他抗辯無理由，則系爭工程被告應給付原告之總工程款為
      49,018,652元，含稅則為51,469,585元。而被告於系爭工
      程已實付44,453,582元（含稅），原告至多僅能再請求共
      7,016,003 元（51,469,585－44,453,582＝7,016,003 元
      ，被告似有44,459,582之誤繕）等前詞（詳本院卷(二)第17
      8 頁、第179 頁答辯狀所載，及第182 頁被告付款明細表
      ）。
    2.惟查，兩造上開陳述、抗辯各情，業據原告陳稱：（詳本
      院卷(二)第200 頁原告準備(四)狀所載）系爭工程估驗款共分
      13期，以被告親自開立之第13期估驗請款單所載，被告已
      付之總額確為43,963,486元（未稅），有原告所提兩造第
      13期估驗請款單上載明前期累計（即第1 期至第12期）實
      付金額為41,012,230元，加計第13期被告開立100 萬元及
      1,951,296 元共計實付2, 951,256元之期票可據（詳本院
      卷(二)第84頁，即41,012,2 30 元＋2,951,256 元＝43,963
      ,486 元） 。而被告雖再抗辯以「被告已付之總工程款為
      4,453,582 元（含稅），願就該事實請求傳訊證人乙○○
      、黃家源到庭為證，（詳本院卷(二)第224 頁、第225 頁）
      ，然該二名證人則經本院合法通知未到場，是本院依原告
      所提系爭工程第13期估驗請款單上所列之前期累計被告實
      付金額為41, 012,230 元，與第13期被告給付金額為2,95
      1,256 元觀之，應堪認定原告主張系爭工程被告給付之總
      工程款為43,963, 486 元之事實，應與事實相符而堪採信
      ；至於被告所辯其已付之總工程款為44,453,582元部分，
      則未據被告舉證以實其說，自非事實。
    3.末查，本件原告主張其得請求加計之營業稅2,450,933 元
      ，係依系爭工程總金額為49,018,652元，及依營業稅稅率
      5 ﹪為計算基準（即49,018,652×5%＝2,450,933 元）
      。然本院認為，就原告同意扣除其依合約應負擔之工程保
      險費249,515 元，及廢棄物處理費68,208元，合計共應扣
      除317,723 元部分，既屬原告不得向被告請求給付之之範
      圍，自非得再加計營業稅；是即應先就原告所可得向被告
      請求之總工程款金額49,018,652元內先予扣除後，始得據
      為依營業稅稅率5 ﹪計算原告可得加計之營業稅金額，始
      符稅法所定有所得者、即應納稅之租稅原則。準此，原告
      應得之工程款總數49,018,652元，應先扣除317,723 元後
      ，共計原告可得向被告請求之總工程款為48,700,929元（
      計算方式：49,018,652元－317,723 元＝48,700,929元）
      ，再依營業稅稅率5 ﹪計算其可得向被告請求加計之營業
      稅金額為2,435, 046元（計算方式：48,700,929元×5%
      ＝2, 435,046元）。是被告所得請求加計營業稅額之本件
      工程尾款金額共計為7,172,489 元（計算方式：
      48,700,929 元 －43,963,486元＋2,435,046 元＝
      7,172,489 元）。
  (六)綜上所述，本件原告所可得向被告請求系爭工程之工程尾款
    金額為7,172,489 元，已堪認定。從而，原告依承攬及系爭
    合約書約定等法律關係，訴請被告應給付7,172,489 元，及
    自本起訴狀繕本送達被告之翌日（即96年3 月21日）起至清
    償日止，按週年利率百分之五計算之法定遲延利息，於此範
    圍內之請求，於法洵屬有據，自應予以准許；逾此範圍之請
    求，為無捚由，自應予以駁回。
六、兩造陳明就原告勝訴部分，願供擔保以代釋明，請准宣告得
    為假執行及得免為假執行等語，經核於法均無不合，爰分別
    酌定相當之擔保金額併予宣告之。至於原告敗訴部分，其假
    執行之聲請即失所附麗，爰併予以駁回。
七、本件事證已臻明確，兩造其餘主張、抗辯及所用之攻擊、防
    禦方法與舉證，核與本判決結果不生影響，爰不逐一論駁。
八、據上論結，本件原告之訴為一部有理由、一部無理由，依民
    事訴訟法第79條、第390 條第2 項、第392 條第2 項，判決
    如主文。
中    華    民    國    97    年    7     月    29    日
                  民事第五庭  法  官  柯盛益
上為正本，係照原本作成。
如不服本判決，應於送達後20日內，向本院提出上訴狀並表明上
訴理由，如於本判決宣示後送送達前提起上訴者，應於判決送達
後10日內補提上訴理由書（須附繕本）。
中    華    民    國    97    年    7     月    29    日
                              書記官  卓榮杰


司法院資訊處製作；財團法人民間司法改革基金會備份。
